臺灣新竹地方法院民事判決　九十一年度訴字第一二二號
　　原　　　告　　保證責任新竹市第三信用合作社
　　法定代理人　　丙○○
　　訴訟代理人　　乙○○
　　被　　　告　　丁○○
　　複　代理人　　己○○
　　被　　　告　　戊○○
右當事人間請求侵權行為損害賠償事件，本院判決如左：
    主      文
被告丁○○應給付原告新台幣壹佰玖拾參萬捌仟壹佰玖拾壹元，其中壹佰玖拾貳萬元
自八十八年八月十四日起至清償日止，按年息百分之八點二五計算之利息，暨自八十
八年九月十五日起至清償日止，逾期在六個月以內者按上開利率百分之十，超過六個
月以上部分按上開利率百分之二十計付違約金。
原告其餘之訴駁回。
訴訟費用由原告負擔三分之二，餘由被告丁○○負擔。
本判決於原告以新臺幣陸拾伍萬元為被告丁○○供擔保後得假執行。但被告丁○○如
於假執行程序實施前，以新臺幣壹佰玖拾參萬捌仟壹佰玖拾壹元為原告供擔保後，得
免為假執行。
原告其餘假執行之聲請駁回。
    事      實
甲、原告方面：
一、聲明：
（一）被告應連帶給付原告新台幣（下同）貳佰肆拾萬元整，及自民國（下同）八十
      八年八月十四日起至清償日止，按年息百分之八‧二五計算之利息，暨自八十
      八年九月十五日起至清償日止，其逾期在六個月以內者按上開利率百分之十，
      超過六個月以上部分按上開利率百分之二十，計付違約金；另請求法院規費二
      萬二千九百八十八元。
（二）訴訟費用由被告等連帶負擔。
（三）原告願供擔保請准宣告假執行。
二、陳述：
（一）緣被告甲○○（原為本件被告於九十一年五月二十三日與原告達成訴訟上和解
      ）因需錢恐急，於八十八年二月上旬見被告戊○○在報上刊登之廣告，而依被
      告戊○○之指使竊得其母陳美珠所有之身分証、印章等物品，被告戊○○並唆
      使被告甲○○找尋與其母陳美珠相像之人冒用其母名義為借款之連帶保證人及
      抵押物提供人，被告丁○○因受甲○○之邀而與王女共同基於詐欺及行使偽造
      文書之犯意聯絡，二人先於八十八年二月二十三日共同前往原告處，由被告甲○○向原告貸款二百萬元，並由被告丁○○提示甲○○事先交付之陳美珠身分
      証佯裝為陳美珠而擔任該貸款之連帶保証人，並分別由被告甲○○於質押借據
      中偽造陳美珠之署押一枚、由被告甲○○握住被告丁○○之手共同在授信約定
      契約書內偽造陳美珠之署押二枚，並將陳美珠之印章一枚交由不知情之原告職
      員方志峰在上開質押借據及授信約定書內各盜用陳美珠印文一枚、三枚後，將
      該質押借據及授信約定書交付原告辦理貸款，使原告陷於錯誤而於完成對保手
　　　續後核貸二百萬元予甲○○，足以生損害於陳美珠及原告承辦人員對於連帶保
　　　証人身分之識別，嗣被告甲○○交付七千五百元予被告丁○○以為酬謝；繼於
　　　八十八年五月四月，被告丁○○與甲○○共同前往原告處以相同方式加借四十
　　　萬元，而由被告甲○○於質押借據上偽造陳美珠之署押一枚、由被告丁○○於
　　　授信約定書內偽造陳美珠之署押二枚，再將陳美珠之印章交由不知情之方志峰
　　　於上開質押借據及授信約定書內盜用陳美珠之印文各一枚、四枚後，將該質押
　　　借據及授信約定書交予原告辦理貸款，使原告陷於錯誤又於完成對保手續後核
　　　貸四十萬元予被告甲○○，足以生損害於陳美珠及原告承辦人員對於連帶保証
　　　人身分之識別，嗣被告甲○○又交付四千五百元予被告丁○○以為酬謝。
（二）原告向本院聲請就上開抵押物進行強制執行程序，訴外人陳美珠即提起確認債
      權不存在與塗銷抵押權登記之訴（本院八十九年度訴字第八三號），並主張係
      受他人冒名所為，經本院判決陳美珠勝訴確定後，原告對被告甲○○、丁○○
      提起刑事告訴，並經本院刑事庭以八十八年度訴字第五二五號判決、九十年度
      訴字第一三八號判決被告甲○○、丁○○偽造文書、詐欺罪確定。
（三）被告戊○○未經取得代書執照非法營業，以詐稱代書刊登廣告招攬貸款從中收
      取服務費為業，其指使被告甲○○陸續竊取其母陳美珠所有不動產之所有權狀
      、身份證、印鑑等物。被告甲○○曾向戊○○說明母親不可能同意拿出房地所
      有權狀來貸款週轉，嗣甲○○詢問是否要用偷的方式取得前開文件，被告戊○○從未言語警告或制止甲○○去偷竊，甚且以「你應該知道這個意思」的口吻
      肯定甲○○用偷竊方式達成目的；甲○○在竊得前開文件後再次向其說明文件
      係以偷竊方式取得，被告戊○○並沒有退還其申請案，又不對甲○○說明冒貸
      可能涉及之民刑事責任；又指示甲○○尋找一個長像近似其母親的人冒充連帶
      保證人，嗣又未對在場之丁○○告知擔任保證人應擔保甲○○的借款債務，顯
      見三人對冒貸一事彼此瞭然於心，被告戊○○將甲○○之申貸案交付不知情之
      第三人歐澤棋代書轉交原告處，使原告陷於錯務，造成權益重大損失。被告戊○○行為符合民法第一百八十四條及第一百八十五條之規定，即其以背於善良
      風俗非法經營代書業，招攬未符貸款條件之甲○○轉介貸款，以故意或過失不
      法之侵害，致使原告陷於錯誤而遭重大損失，同時亦違反民法保護契約當事人
      利益之目的，應推定戊○○為過失加害；再被告戊○○之貸款專業知識比較一
      般常人豐富，若非其引誘甲○○以不正手段獲取貸款，甲○○尚無法於正常管
      道取得貸款，故戊○○為造意人及幫助人，因數人共同侵害被害人即原告之利
      益，視為共同加害人，應負連帶損害賠償責任。另一被告丁○○受甲○○金錢
      賄賂，冒充被告甲○○之母親陳美珠擔任保證人，並提供身份證、印章，配合
      申貸之徵信調查及對保手續，使原告陷於錯誤認為：歐澤棋代書交付之不動產
      文件係甲○○之母親陳美珠願意提供作借款擔保並親自為保證人，嗣後被告丁○○於借據上用印，並且於授信約定書上偽簽「陳美珠」姓名，冒名陳美珠偽
      造文書；被告丁○○明知非以其自身為保證人，仍貪圖賄賂，以不正行為冒名
      陳美珠身份幫助被告甲○○取得貸款，侵害原告權益，即應依前開民法規定按
      共同侵權行為人應負連帶賠償責任，事證明確。
（四）按民法第一百八十四條第一項明文：「因故意或過失，不法侵害他人之權利者
      ，負損害賠償責任。故意以背於善良風俗之方法，加損害於他人者亦同。」；
      又同法第一百八十五條第一項前段規定：「數人共同不法侵害他人之權利者，
      連帶負損害賠償責任；」及同條第二項規定：「造意人及幫助人，視為共同行
      為人」。另按最高法院七十七年度第十九次民事庭會議決議：「債務人之違約
      不履行契約上之義務，同時構成侵權行為時，除有特別約定足認有排除侵權行
      為責任之意思外，債權人非不可擇一行使」，被告等人共同不法侵害原告之金
      錢，致原告之放款債權未獲清償而受損害，債權人即得依上揭決議要求被告等
      按民法第一百八十四條及一百八十五條負侵權行為連帶賠償責任。
三、對被告抗辯所為之陳述：
（一）原告所主張之事實，除有所提出之借據及約定書等可憑外，亦經被告丁○○、
      甲○○於本院八十九年度訴字第八十三號、九十年度訴字第一三八號案件坦認
      在卷，被告丁○○事後辯稱否認知悉冒用陳美珠名義擔任連帶保證人云云，顯
      係卸責之詞。且按共同侵權行為人不以有意思聯絡為必要，數人因過失不法侵
      害他人權利，苟行為人之過失行為，均為損害之共同原因，即所謂行為關聯共
      同，亦足成立共同侵權行為（最高法院六十七年台上字第一七三七號判例參照
      ），是縱認被告丁○○與甲○○無犯意聯絡，亦與其是否成立共同侵權行為無
      涉。
（二）按民法第三條第二項規定：「如有用印章代替簽名者，其蓋章與簽名生同等效
      力」。被告丁○○於借據上盜蓋「陳美珠」印章，其「蓋章」即與「簽名」有
      同等效力。被告丁○○於授信約定書上偽簽「陳美珠」姓名，該「授信約定書
      」係補充授信契據（即包括借據）之一般共通約款，即除借據上約定應定期攤
      還本息外，尚應遵守約定書之權利義務條款，故「授信約定書」係附屬於借據
      之附約，其中所稱一切債務即立約人所應負之借款債務。
（三）又身分證上之照片與本人實際相貌或因年代久遠，或因本人之容貌變更等因素
      ，致照片與本人實際容貌不符，事所常有，縱為辦理戶政之專業人員亦難以辨
      識，本件被告丁○○於對保時係持訴外人陳美珠於七十五年間所核發之身分證
      ，其相片與本人自有不符。原告之承辦人員係依財政部函定「個人授信案件徵
      信處理注意事項」及原告所頒定「徵授信業務手冊規範」，確實徵信調查、覈
      實對保作業，核對由被告丁○○所提示之身分證，並詳加詢問其工作內容等個
      人徵信事項完成對保手續，承辦人員於本件授信過程中已盡善良管理人之注意
      義務，無任何過失可言，並無民法「過失相抵」規定之適用；縱認原告之受僱
      人方志峰確與有過失，然被告丁○○以故意偽造之行為侵害原告權利，影響原
      告之權益迄今已損失高達超過參佰壹拾萬元，故應責求被告丁○○負原告請求
      金額百分之八十責任，始符公正。
四、證據：提出質押借據、授信約定書、本院八十九年訴字第八十三號民事判決、本
    院八十八年度訴字第五二五號刑事判決、本院九十年度訴字第一三八號刑事判決
    、個人授信案件徵信處理注意事項、新竹三信徵、授信業務手冊、陳美珠個人資
    料表各一份（以上均影本）為證。
乙、被告丁○○部分：
一、聲明：
（一）原告之訴駁回。
（二）訴訟費用由原告負擔。
（三）如為不利於被告之判決，願供擔保免為假執行。
二、陳述：
（一）刑事判決所認定之事實，於獨立之民事訴訟並無拘束力，民事法院為判決時，
      應斟酌全辯論意旨及調查證據之結果，依自由心證判斷事實之真偽。查被告甲○○在刑事案件之自白，僅稱其在路上碰到被告，請被告到銀行簽個字就好了
      ，而身份證（甲○○及其母親陳美珠）係甲○○分別交給承辦人方志峰，印章
      係甲○○交給承辦人蓋的，簽名係甲○○扶著被告丁○○的手書寫等語。被告
      丁○○之前並不知被告甲○○之母親姓名為何？且被告丁○○無甚知識，不知
      保證人要如何辦理對保手續，另被告丁○○乃中度聽障，其係以為自己當保證
      人，才與甲○○到原告處對保，根本不知甲○○竟以其母親名義為保證人，並
      扶著被告丁○○的手書寫其母親姓名，被告丁○○實係認為自己幫忙甲○○當
      保證人，此從甲○○在本院陳述：「被告在銀行對保時說在麵店工作，甲○○
      母親係作美髮工作」等語，顯見被告丁○○一直以為自己為保證人，才會據實
      回答自己在麵店工作，豈知甲○○係以被告來代替其母親陳美珠對保，更不知
      甲○○竊取土地權狀、身份證等情事，實無與甲○○有共同犯罪之意思聯絡。
      況果若被告知悉係冒名共同犯罪詐騙二百四十萬元，至愚豈會事後僅得區區幾
      千元之代價，因此被告實係遭甲○○利用而不自知，無詐欺或偽造文書之犯意
      。
（二）查被告丁○○僅於授信約定書上簽名，並未在質押借據上簽名，在該借據上簽
      名者為甲○○。而書立授信約定書時，原告與甲○○、陳美珠之間尚未成立借
      貸契約，是縱認被告在授信約定書上偽簽陳美珠之署名，亦無從侵害原告之債
      權。是造成原告同意貸款之質押借據（內容略為茲提供不動產為擔保物向貴社
      借新台幣貳佰肆拾萬元約定條件如左。．．．）係甲○○偽簽陳美珠為連帶保
      證人，而設定抵押權同意書、申請印鑑證明等設定抵押手續文件，皆係甲○○
      所為，與被告丁○○無關，故縱有侵害原告之債權者應係甲○○，非被告丁○○所為。被告丁○○僅在授信約定書上簽名，此是否屬於侵權行為尚有疑問？
      況且原告之貸款係基於提供擔保之質押借據及設定抵押權而來，而非授信約定
      手續，縱認原告因此貸款受有損害，其損害之發生，亦與被告在授信約定書上
      簽名之行為，無相當因果關係。又原告對甲○○仍存有請求返還借款之債權，
      原告財產總額未因此減少，實無損害可言，原告不能對主債務人甲○○主張侵
      權行為損害賠償，被告自無幫助之共同連帶賠償責任。
（三）縱認被告丁○○有過失責任，然原告之受雇人即承辦人方志峰，於本院八十九
      年訴字第八三號塗銷抵押權登記事件，八十九年五月十六日庭訊時證稱，應該
      是陳美珠自己簽名，嗣後又改稱大概是，照規定要本人親簽等語。則原告之承
      辦人顯然未依規定核對身分證與本人是否相同（陳美珠為長、直髮；被告為短
      、捲髮），更讓甲○○在質押借據等偽簽母親姓名，依照原告業務手冊授信實
      務第一八頁第五節三債權憑證規定：「借據為確保債權最重要憑證，對約據上
      金額、簽章、、應審慎驗對，．．（三）借款人及保證人之簽章應求清晰整齊
      。」，查本件借據上連帶保證人欄陳美珠字樣係甲○○所簽，此與被告丁○○
      在授信約定書上書寫之陳美珠字樣，二者字跡明顯不同，原告顯然未依上開規
      定審慎驗對，原告亦與有重大過失，蓋只要依規定注意核對辦理，即不會造成
      本件之損害結果，依民法二一七條，損害之發生或擴大，被害人之代理人或使
      用人與有過失，亦有過失相抵規定之準用，應免除被告之責任或減輕至僅負百
      分之一責任。
（四）按民法第一百八十四條第一項前段所稱「權利」是否包括債權顯有疑問？考諸
      債權係屬相對權，存在於當事人間，債權人對於給付標的物或債務人之給付行
      為，並無支配力，且債權不具典型社會公開性，第三人難以知悉，尤以同一債
      務人有甚多債權人時，加害人之責任將無限擴大，不合社會生活上損害合理分
      配原則，自應受限制解釋故不包括「債權」，是原告謂被告偽造文書行為致侵
      害其債權，應負損害賠償責任云云，顯無理由。另原告擴張本金以外之利息、
      違約金、聲請督促程序及強制執行程序等費用之聲明部分，查該等費用係屬原
      告與甲○○間因違約所造成之費用，與被告行為無關，原告之請求亦無理由。
三、證據：提出中華民國殘障手冊、新竹市北區戶政事務所函（含陳美珠印鑑證明）
    、被告姜丁○○身分證、陳美珠身分證（以上均影本）為證。
丙、被告戊○○方面：未於言詞辯論期日到場，亦未提出準備書狀作何聲明或陳述。
丁、本院依職權調閱本院民事庭八十九年度訴字第八三號卷宗、本院刑事庭八十八年
    度訴字第五二五號卷宗（含台灣新竹地方法院檢察署八十八年度偵字第八四○三
    號偵查卷）、本院刑事庭九十年度訴字第一三八號卷宗、台灣新竹地方法院檢察
    署八十九年度陳字第五號偵查卷（戊○○部分）、八十九年度偵字七一六二號偵
    查卷、九十年度偵續字第一一號偵查卷。
    理      由
壹、程序方面：
一、本件被告戊○○經合法通知，未於言詞辯論期日到場，核無民事訴訟法第三百八
    十六條各款所列情形，爰依原告聲請，由其一造辯論而為判決。
二、按訴狀送達後，原告不得將原訴變更或追加他訴，但有擴張或減縮應受判決事項
    之聲明者，不在此限，民事訴訟法第二百五十五條第一項第三款定有明文。本件
    原告起訴係聲明被告應連帶給付原告新台幣二百四十萬元，及自民國八十八年八
    月十四日起至清償日止，按年息百分之八點三一計算之利息及違約金。嗣於九十
    一年十月二十九日言詞辯論期日以書狀變更聲明為被告應給付原告二百四十萬元
    ，及自民國八十八年八月十四日起至清償日止，按年息百分之八點二五計算之利
    息及違約金，併請求法院規費及裁判費用計二萬二千九百八十八元，核其訴之變
    更係屬減縮、擴張應受判決事項之聲明，揆諸前開說明，原告訴之變更應為合法
    。
貳、得心證之理由：
一、被告丁○○部分：
（一）原告主張被告丁○○因受甲○○之邀，二人先於八十八年二月二十三日共同前
      往原告處，由甲○○向原告貸款二百萬元，並由被告丁○○提示甲○○事先交
      付之陳美珠身分証佯裝為陳美珠而擔任該貸款之連帶保証人，並分別由甲○○
      於質押借據中偽造陳美珠之署押一枚、由甲○○握住丁○○之手共同在授信約
      定契約書內偽造陳美珠之署押二枚，並將陳美珠之印章一枚交由不知情之原告
      職員方志峰在上開質押借據及授信約定書內各盜用陳美珠印文一枚、三枚後，
      將該質押借據及授信約定書交付原告辦理貸款，使原告陷於錯誤而於完成對保
      手續後核貸二百萬元予甲○○，嗣甲○○交付七千五百元予被告丁○○以為酬
      謝；繼於八十八年五月四月，被告丁○○再與甲○○共同前往原告處以相同方
      式加借四十萬元，而由甲○○於質押借據上偽造陳美珠之署押一枚、由被告丁○○於授信約定書內偽造陳美珠之署押二枚，再將陳美珠之印章交由不知情之
      方志峰於上開質押借據及授信約定書內盜用陳美珠之印文各一枚、四枚後，將
      該質押借據及授信約定書原告辦理貸款，使原告陷於錯誤又於完成對保手續後
      核貸四十萬元予甲○○，足以生損害於陳美珠及原告承辦人員對於連帶保証人
      身分之識別，嗣甲○○又交付四千五百元予被告丁○○以為酬謝，因認被告丁○○以偽造文書、詐欺之方式侵害原告之權利，爰依民法第一百八十四條第一
      項規定，請求被告丁○○與甲○○就上開借款本金二百四十萬元、約定之利息
      違約金及日後所支出之裁判費用二萬二千九百八十八元，負連帶損害賠償責任
      。
（二）被告丁○○則以，甲○○在刑事案件之自白僅稱：其在路上碰到被告丁○○，
      請被告丁○○到銀行簽個字就好了，而身份證（甲○○及陳美珠）係甲○○分
      別交給承辦人方志峰，印章係甲○○交給承辦人蓋的，簽名係甲○○扶著被告
      的手書寫等語。況被告丁○○之前並不知甲○○之母親姓名為何？且被告無甚
      知識，不知當保證人要如何辦理對保手續，另被告乃中度聽障，其係以為自己
      當保證人，才與甲○○到原告處對保，根本不知甲○○竟以其母名義到原告處
      對保，並扶著被告的手書寫其母親姓名，更不知甲○○竊取土地權狀、身份證
      等情事，實無與甲○○有共同犯罪之意思，若被告知悉係冒名共同犯罪詐騙二
      百四十萬元，至愚豈會事後僅得區區幾千元之代價，因此被告實被甲○○利用
      而不自知，無詐欺或偽造文書之犯意。而被告僅於授信約定書上簽名，並未在
      質押借據上簽名，在該借據上簽名者為甲○○，而書立授信約定書時，原告與
      甲○○、陳美珠之間尚未成立借貸契約，是縱認被告在授信約定書上冒用陳美
      珠之名偽造署押，亦無從侵害原告之債權。造成原告同意貸款之質押借據係甲○○偽簽陳美珠為連帶保證人，而設定抵押權同意書、申請印鑑證明等設定抵
      押手續文件，皆係甲○○所為，與被告無關，故縱有侵害原告之債權者應係甲○○而非被告。況且原告之貸款係基於提供擔保之質押借據及設定抵押權而來
      ，而非授信約定手續，縱認原告因此貸款受有損害，其損害之發生，亦與被告
      在授信約定書上簽名之行為，無相當因果關係。又原告對甲○○仍存有請求返
      還借款之債權，原告財產總額未因此減少，實無損害可言，原告不能對主債務
      人甲○○主張侵權行為損害賠償，被告自無連帶負賠償責任之理。縱認被告有
      過失責任，然原告之受雇人即承辦人方志峰，於本院八十九年訴字第八三號塗
      銷抵押權登記案民事案八十九年五月十六日證稱，應該是陳美珠自己簽名，嗣
      後又改稱大概是，照規定要本人親簽。則原告之承辦人顯然未依規定核對身分
      證與本人是否相同，且讓甲○○在質押借據等偽簽母親姓名，顯然未依規定審
      慎驗對，原告亦與有重大過失，依民法二一七條，損害之發生或擴大，被害人
      之代理人或使用人與有過失者亦可準用過失相抵規定，應免除被告之責任或減
      輕至僅負百分之一責任。末按民法第一百八十四條第一項前段所稱「權利」是
      否包括債權顯有疑問？考諸債權係屬相對權，存在於當事人間，債權人對於給
      付標的物或債務人之給付行為，並無支配力，且債權不具典型社會公開性，第
      三人難以知悉，尤以同一債務人有甚多債權人時，加害人之責任將無限擴大，
      不合社會生活上損害合理分配原則，自應受限制解釋故不包括「債權」，是原
      告謂被告偽造文書行為致侵害其債權，應負損害賠償責任云云，顯無理由。另
      原告擴張本金以外之利息、違約金、聲請督促程序及強制執行程序等費用之聲
      明部分，查該等費用係屬原告與甲○○間因違約所造成之費用，與被告行為無
      關，原告之請求亦無理由等語置辯。
（三）查原告主張之上開事實，業據其提出借據、授信約定書、本院九十年度訴字第
      一三八號刑事判決為證，且被告亦不否認有於授信約定書上簽名，雖被告抗辯
      稱：伊誤認係以自己名義擔任被告甲○○之連帶保證人，不知係以陳美珠之名
      義為保證人，與被告甲○○並無偽造文書及詐欺之犯意聯絡，且僅係在授信約
      定書上簽名，並未在借貸契約書上簽名，亦無從侵害原告之債權云云。惟查，
      被告丁○○於台灣新竹地方法院檢察署八十八年度偵字第八四○三號偵查案件
      檢察官偵訊時自承：「是被告（甲○○）蓋用她母親印章在契約書上，並叫我
      在她母親陳美珠的名字上蓋手印，要我以陳美珠名義充當保證人」（上開偵查
      卷第二十四頁），互核與甲○○於上開偵查案件檢察官偵查時陳稱：丁○○知
      道要冒陳美珠之名義擔任保證人，事後有包紅包給丁○○等語（上開偵查卷第
      十一頁），均相符合，況被告丁○○亦自承不認識訴外人陳美珠，亦不知陳美
      珠係甲○○之母親，自無誤信被告甲○○已得陳美珠授權之可能，足認被告丁○○為上開行為時，均明知係以冒充訴外人陳美珠之方式為連帶保證人，其對
      於冒用陳美珠名義為上開行為，未得陳美珠本人之同意，亦難諉為不知。再就
      被告丁○○自承曾至原告處辦理對保二次，分別由被告丁○○在授信約定書上
      偽造陳美珠署押，其餘借據則由甲○○代為偽簽陳美珠署押，並因此自甲○○
      處取得費用七千五百元、四千五百元，堪認被告丁○○與甲○○對於上開冒用
      陳美珠名義擔任甲○○借款之連帶保證人及抵押物義務人一事，自有意思之聯
      絡及行為之分擔，被告丁○○縱無自行在質押借據上偽造陳美珠之署押，然其
      已視甲○○之行為為自己之行為，其抗辯僅在授信約定書上簽名，當時甲○○
      與原告尚未簽訂質押借據，原告並無損害云云，即乏所據。被告丁○○與甲○○上開偽造文書行為，並提出陳美珠所有之不動產供為借款之擔保，以取信原
      告銀行之徵信人員，自足以使原告銀行之徵信人員陷於錯誤，被告丁○○所辯
      並無詐欺、偽造文書故意云云，不足採信。被告丁○○之詐欺及偽造文書犯行
      ，並經本院刑事庭以九十年度訴字第一三八號判決判處有期徒刑六月，緩刑三
      年確定，有本院前開判決書可稽，並經本院調閱上開刑事卷查核屬實，原告主
      張遭被告詐騙上開款項之事實，堪信為真實。
（四）按因故意或過失，不法侵害他人之權利者，負損害賠償責任。數人共同不法侵
      害他人之權利者，連帶負損害賠償責任，民法第一百八十四條第一項前段、第
      一百八十五條第一項分別定有明文。查被告丁○○與甲○○，故意以上開由被
      告丁○○冒用有資力之陳美珠名義為被告甲○○借款之連帶保證人，並提供陳
      美珠所有之房屋、土地為擔保之詐欺及偽造文書不法行為，致原告承辦人員誤
      信上開借款得以保全，而予核准借款二百四十萬元，致侵害原告之財產權，嗣
      陳美珠主張其遭他人偽造署押，並請求確認上開連帶保證債權不存在，並請求
      塗銷抵押權，經本院以八十九年度訴字第八十三號判決陳美珠勝訴確定，且被
      告甲○○亦自承現在監服刑中無資力賠償原告損失，故於本件以二百七十萬元
      與原告達成訴訟上和解，有和解筆錄在卷可考（本院卷六五頁、一○二頁），
      足認原告已受有損害，原告本於民法第一百八十四條第一項前段侵權行為之法
      律關係，請求被告二人連帶賠償其損害，自無不合。被告丁○○雖抗辯原告受
      侵害者為債權，不在民法第一百八十四條規定之範圍，且被告甲○○係本件借
      貸之借款人，原告尚得對其請求並無損害云云，惟查本件原告係因被告二人之
      詐欺及偽造文書犯行，致陷於錯誤而借款予被告甲○○，造成損害，亦即若無
      被告二人之上開行為，原告即無借款而受損害之可能，並非原告對被告甲○○
      已有一債權存在，而遭被告丁○○以上開不法行為侵害之情形，故應非侵害原
      告之債權，而係侵害財產權，被告抗辯原告所受侵害者為債權並無民法第一百
      八十四條之適用云云，即乏所據。又被告二人既依民法第一百八十四條規定應
      連帶負損害賠償責任，已如前述，則在被告甲○○尚未清償前，原告所受之損
      害即未填補，被告抗辯原告對甲○○尚有債權並無損害云云，依法無據，併此
      敘明。茲就原告得請求之金額分述如下：
  １、借款本金二百四十萬元部分，業據原告提出質押借據為證（本院卷第二八頁）
      ，且為被告所不爭執，此為被告丁○○、甲○○詐騙所得之金額，自為原告所
      受之損害，應予准許。
  ２、利息、違約金部分：查被告甲○○與原告所定之上開質押借據約定，利息按原
      告基本放款利率機動調整，逾期付息或到期未履行債務時，除按放款利率付息
      外，自逾期之日起六個月以內加放款利率百分之十，逾六個月以上者，按放款
      利率百分之二十計付違約金。而被告甲○○有繳息三次，繳至八十八年八月十
      三日止，當時原告之基本放款利率為年息百分之八點二五之事實，亦有原告所
      提出之客戶查詢單可參（本院卷第一八九頁），且為被告所不爭執，堪信為真
      。按損害賠償，應以填補債權人所受損害及所失利益為限，依通常情形或依已
      定計畫、設備或其他特別情事，可得預期之利益，視為所失利益，民法第二百
      十六條定有明文。本件原告係銀行業者，其所有之金錢貸予借款人依通常情形
      均依其基本放款利率約定利息，而被告二人既推由被告丁○○以冒用陳美珠名
      義為被告甲○○借款之連帶保證人，被告甲○○現又無資力返還借款，顯於為
      侵權行為時即無返款之意思，依此情事，原告亦可得預期得有違約金之賠償，
      揆諸首開法律規定意旨，上開利息、違約金均係原告之所失利益自明。再被告
      若未為上開侵權行為，則原告本可自陳美珠處求償，依通常情形即無此損害，
      是原告此部分所失利益與被告之侵權行為自有相當因果關係，被告抗辯稱此與
      被告之侵權行為無關，自無足採。
  ３、裁判費用等合計二萬二千九百八十八元部分：原告主張其因被告之侵權行為，
      對甲○○、陳美珠聲請發支付命令支出二百四十九元、郵費一百零七元，對陳
      美珠聲請拍賣抵押物支出四百零二元、寄存證信函八十四元、聲請強制執行一
      萬七千四百八十元、房屋鑑價費用四千元，對甲○○寄存證信函八十四元，因
      甲○○入監執行重新聲請支付命令費用二百五十八元、郵費七十五元，對丁○○聲請支付命令費用二百四十九元，業據原告提出本院繳費收據、購買票品證
      明、陳文欽建築師事務所收據為證（本院卷第一九六至二○四頁），且為被告
      所不爭執，除對被告丁○○聲請支付命令二百四十九元部分，因係本件裁判費
      用之一部分應予剔除外，其餘二萬二千七百三十九元，均係原告為主張本件債
      權所必須支出之費用，且若被告丁○○、甲○○未為本件侵權行為，原告當不
      須支出該部分費用，原告此部分損害與被告之侵權行為亦有因果關係，被告抗
      辯無因果關係云云，亦乏所據。
  ４、綜上，原告依侵權行為之法律關係請求被告丁○○給付原告遭詐騙之借款二百
      四十萬元、支出之裁判費用二萬二千七百三十九元，總計二百四十二萬二千七
      百三十九元，其中二百四十萬元自八十八年八月十四日起至清償日止，按年息
      百分之八點二五計算之利息，暨自八十八年九月十五日起至清償日止，逾期在
      六個月以內者按上開利率百分之十，超過六個月以上部分按上開利率百分之二
      十計付違約金，並無不合，應予准許。
（五）惟按損害之發生或擴大，被害人與有過失者，法院得減輕賠償金額，或免除之
      。前二項規定，於被害人之使用人與有過失者，準用之，民法第二百十七條第
      一項、第三項分別定有明文。又按民法第二百十七條規定所謂與有過失，係指
      被害人苟能盡善良管理人之注意，即得避免其損害之發生或擴大，乃竟不注意
      ，致有損害發生或擴大之情形而言。是與侵權行為人應負過失責任，須以違反
      法律上注意義務為要件者，尚屬有間，最高法院著有七十六年度台上字第一四
      ○八號判決足資參照。查，本件依原告所提出之新竹市第三信用合作社徵信調
      查實務業務手冊所載（本院卷第一五○至一五六頁），原告之個人授信業務，
      須請客戶詳填個人資料表；債權憑證方面，借據為確保債權最重要之憑證，對
      約據上金額、簽章及其他文字之填寫，應審慎核對，．．．借款人及保證人之
      簽章，應求清晰，並應與留存約定書上之印鑑相符；而徵信資料之調查方面，
      須實地調查、側面調查，實地調查時須面談以及核對有關資料和查明應調查之
      事項，進而為現場調查。上揭規定內容，當可為原告是否已盡善良管理人注意
      義務之依據。然查，本件被告丁○○至原告處對保時僅在上開授信約定書上簽
      名，其餘借據上簽名則係由被告甲○○代簽一節，除據被告丁○○於上開刑事
      案件自承外，並據被告甲○○於刑事案件時陳述在卷，且原告銀行辦理授信之
      職員方志峰亦於台灣新竹地方法院檢察署八十九年度陳字第五號偵查案件檢察
      官偵訊時證述無訛（上開偵查卷第五六號），並為兩造所不爭執，是原告之職
      員方志峰顯已違反上開應審慎核對借據上簽名之義務。再證人方志峰於八十九
      年度陳字第五號偵查案件證稱：「（問：你是否核對身分證？）有，甲○○的
      媽媽拿出身分證，我核對身分證上照片，而且拿授信約定書給她填，那個人在
      上面寫陳美珠」、「（問：你核對身分證照片，與到場之人容貌是否相同？）
      她拿的身分證是七十五年發的，照片與到場之人有點像」、「（問：你既無法
      確認有無進一步詢問？）我問她那裏上班，上班多久，那位到場的女子沒有回
      答，是甲○○將我的問題再重複向那個人問一次，她只有點頭或搖頭」等語（
      上開偵查卷第五五頁反面、五六頁），是原告之職員方志峰於對保時對於被告
      丁○○所提出之陳美珠身分證上之照片，是否同一人已有疑問，雖經進一步詢
      問被告丁○○職業，然並非丁○○自行回答，而係由甲○○重覆問題後，被告
      丁○○以點頭、搖頭回答，此顯與常情有違，然證人方志峰並未追問以查明確
      認被告丁○○之身分，且嗣後原告亦未進而為現場調查，顯見原告之使用人方
      志峰已違反上開核對、查明相關資料之規定，而果證人方志峰已依上開規定詳
      實核對、查明，原告並進而為現場調查，以被告丁○○僅國小肆業，知識程度
      不高，衡情當能拆穿被告丁○○係冒用陳美珠名義之事實，以避免損害之發生
      。綜上，原告之使用人方志峰苟能盡善良管理人之注意義務，即得避免損害之
      發生，乃竟不注意，致有損害之發生，揆諸首開法條規定及判決意旨，原告自
      與有過失，原告主張其已盡相當注意義務云云，即無足採。本件被告丁○○係
      以詐欺、偽造文書之故意犯罪行為，致原告核准貸款予被告甲○○，固為肇事
      原因，惟原告之使用人方志峰於辦理本件授信業務時，亦與有過失，已如前述
      。本院斟酌右述被告係以故意行為侵害原告，原告損害發生之原因力強弱，認
      被告丁○○就本件損害之發生應負擔十分之八之責任，原告應負擔十分之二之
      責任。又本件原告上開借款本金、利息違約金、裁判費用之請求權，既均因被
      告丁○○之侵權行為，造成原告之損害，而基於侵權行為之法律關係所發生，
      而被害人即原告本身既與有過失，已如前述，則依衡平法則，上開原告之請求
      ，亦應有過失相抵規定之適用，是原告就其對被告之請求，其損害之發生，應
　　　負十分之二之責任，被告應負十分之八之責任，故被告就原告上開之情求，應
　　　依比例減輕為借款部分賠償一百九十二萬元（即二百四十萬元乘以百分之八十
　　　）、裁判費用部分賠償一萬八千一百九十一元（即二萬二千七百三十九元乘以
　　　百分之八十）。
二、被告戊○○部分：
（一）原告主張被告戊○○未經取得代書執照非法營業，以詐稱代書刊登廣告招攬貸
      款從中收取服務費為業，並唆使甲○○陸續竊取其母陳美珠所有不動產之所有
      權狀、身份證、印鑑等物。被告甲○○曾向戊○○說明母親不可能同意取出房
      地所有權狀來貸款週轉，並詢問是否要用偷的方式取得前開文件，戊○○從未
      言語警告或制止甲○○去偷竊，甚且以「你應該知道這個意思」的口吻肯定甲○○用偷竊方式達成目的；甲○○在竊得前開文件後再次向其說明文件係以偷
      竊方式取得，被告戊○○並沒有退還其申請案，又不對甲○○說明冒貸可能涉
      及之民刑事責任；並指示甲○○尋找一個長像近似其母親的人冒充之，又未對
      在場之被告丁○○告知保證人應擔保甲○○的借款債務，顯見三人對冒貸一事
      彼此了然於心，被告戊○○即將甲○○之申貸案交付不知情之第三人歐澤棋代
      書轉交原告處，使原告陷於錯務，造成重大損失。被告戊○○行為符合民法第
      一百八十四條及第一百八十五條之規定，即其以背於善良風俗非法經營代書業
      ，招攬未符合格貸款條件甲○○轉介貸款，以故意或過失不法侵害，致使原告
      陷於錯誤而遭重大損失，同時亦違反民法保護契約當事人利益之目的，應推定
      戊○○為過失加害；再被告戊○○之貸款專業知識比較一般常人豐富，若非其
      引誘甲○○以不正手段獲取貸款，甲○○尚無法於正常管道取得貸款，故戊○○為造意人及幫助人，因數人共同侵害原告之利益，視為共同加害人，應負連
      帶損害賠償責任。
（二）被告戊○○經合法通知未於言詞辯論期日到場，惟其於於台灣新竹地方法院檢
      察署檢察官偵查時抗辯稱：伊沒有叫甲○○去偷她媽媽的權狀，也沒有對她說
      妳去想辦法，妳應該知道這個意思的話，不知道甲○○偷她母親的權狀等語。
      經查：本件被告甲○○未經告訴人陳美珠同意，竊取其母陳美珠所有上開房地
      所有權狀、身份證、印鑑章等物，並以陳美珠無法申請印鑑證明為由，由甲○○代理告訴人陳美珠向新竹市北區戶政事務所請領之事實，業經甲○○於本院
      刑事庭八十八年度訴字第五二五號案件檢察官偵查時、本院訊問時，坦認在卷
      。被告甲○○雖於本院庭訊時指述係被告戊○○唆使其竊取陳美珠之上開文件
      ，並找尋與其母相像之人冒充其母為連帶保證人云云（本院卷第八七頁），然
      其於台灣新竹地方法院檢察署八十九年度陳字第五號偵查案件與被告戊○○對
      質時，即指稱：「他（即戊○○）沒有叫我去偷，他是叫我自己去處理」、「
      （問：你拿給楊代書資料有無說資料是偷的？）我直接拿資料給他，沒有講話
      」等語（上開偵查卷第七九、八十頁），被告甲○○之指述反覆，顯不能依其
      上開指述，即認為被告戊○○曾唆使甲○○竊取其母之印章、身分證、房屋、
      土地所有權狀等物，並指使其尋得被告丁○○冒充其母為上開偽造文書等犯行
      。且被告甲○○於檢察官偵查時自承：於八十八年三月間係因積欠地下錢莊債
      務，並遭逼債，始竊取其母陳美珠之房屋、土地所有權狀等語（台灣新竹地方
      法院檢察署八十八年度偵字第八四○三號卷第三頁反面），另被告甲○○自八
      十七年十月中旬起即曾竊取其房東彭荻芬之身分證、銀行存摺、土地房屋所有
      權，並向友人購買偽造之彭荻芬在祥珍食品有限公司任職之在職證明、薪資條
      、所得扣繳憑單，持上開文件，冒用彭荻芬名義，向銀行辦理貸款一節，經本
      院刑事庭八十八年度訴字第五二五號判決所認定，有上開刑事判決附卷可憑，
      並經本院調閱上開刑事卷查核屬實，是被告甲○○於八十八年三月間為本件侵
      權行為時，早已有竊取及偽造他人身分、資力證明文件並冒名向銀行貸款之經
      驗，其對於銀行徵信過程之漏洞已瞭然於胸，何須被告戊○○之唆使或幫助？
      再參酌，被告甲○○委任被告戊○○，嗣因被告並無代書執照，乃再由被告以
      三千五百元另委任代書同業歐澤祺辦理乙情，業經證人歐澤祺於檢察官偵查時
      結證在卷（台灣新竹地方法院檢察署九十年度偵續字第一一號卷第三四頁反面
      、三五頁），且原告承辦對保之職員方志峰亦證稱與被告戊○○並不認識（台
      灣新竹地方法院檢察署八十九年度陳字第五號卷五六頁反面），足認被告戊○○於本件僅係代被告甲○○辦理抵押權設定之事項，亦無與原告銀行職員接觸
      ，尚無從認定有幫助被告甲○○為上開侵權行為之情事。再被告丁○○陳稱：
      其曾與被告甲○○同至被告戊○○處，但被告戊○○未均詢問被告丁○○身分
      、亦未跟丁○○談話，亦未交待對保時應注意何事等語（本院卷第一○九、一
      一○頁），是被告戊○○亦無指使被告丁○○冒充陳美珠為上開行為。綜上可
      知，被告戊○○並未教唆被告甲○○、丁○○為本件侵權行為，或明知丁○○
      冒充陳美珠而與以任何幫助之行為，此外，原告亦未提出其他證據，以實其說
      ，從而，原告上開主張即無足採，其請求被告戊○○與被告丁○○、甲○○就
      上開損害金額，連帶負賠償責任，即無理由，應予駁回。
三、綜上所述，原告請求被告丁○○賠償之金額應准許者為借款本金二百四十萬元，
    ，裁判費二萬二千七百三十九元，共計二百四十二萬二千七百三十九元、及其中
    二百四十萬之利息及違約金。惟按損害之發生或擴大，被害人與有過失者，法院
    得減輕賠償金額或減免之，民法第二百十七條第一項定有明文。本院依前揭過失
    相抵原則，認本件事故之發生原告與被告丁○○各負十分之二、十分之八之責，
    已如前述，原告就損害之發生既與有過失，依過失相抵原則，則原告請求被告丁○○賠償借款本金部分一百九十二萬元及自八十八年八月十四日起至清償日止，
    按年息百分之八點二五計算之利息，暨自八十八年九月十五日起至清償日止，逾
    期在六個月以內者按上開利率百分之十，超過六個月以上部分按上開利率百分之
    二十計付違約金。裁判費部分一萬八千一百九十一元（22739x8/10=18191，小數
    點以下四捨五入），總計一百九十三萬八千一百九十一元，即無不合，應予准許
    ，逾此部分之請求，則屬無據，應予駁回。至請求被告戊○○就上開金額，負連
    帶賠償部分，亦無理由，併予駁回。
四、按連帶債務之債權人，得對於債務人中之一人或數人，或其全體，同時或先後請
    求全部或一部之給付。連帶保務未全部履行前，全體債務人仍負連帶責任，民法
    第二百七十三條第一項、第二項定有明文。查本件原告起訴時請求被告甲○○、
    丁○○、戊○○就其上開損害負連帶賠償責任，本院認原告請求被告丁○○、甲○○就原告上開請求賠償金額應負連帶賠償之責，已如前述，然於訴訟中原告已
    先與被告甲○○達成訴訟上和解，即先就被告甲○○部分請求全部之給付，則原
    告請求被告甲○○部分，即不在本件審酌之範圍，併此敘明。
五、原告及被告丁○○分別陳明願供擔保，聲請宣告假執行及免假執行，經核原告勝
    訴部分，均合於法律規定，爰分別酌定相當之擔保金額宣告之；原告其餘假執行
    之聲請，因該部分訴之駁回而失所依據，應併予駁回。
六、結論：本件原告之訴為一部有理由，一部無理由，應依民事訴訟法第七十九條但
    書、第三百八十五條第一項前段、第三百九十條第二項、第三百九十二條，判決
    如主文。
中　　　華　　　民　　　國　　九十一　　年　　 十一 　　月　　　八　　　日
                                  臺灣新竹地方法院民事第二庭
~B法　　　官　滕治平
右為正本係照原本作成。
如對本判決上訴，須於判決送達後廿日內向本院提出上訴狀。
~B法院書記官　洪儷容
中　　　華　　　民　　　國　　九十一　　年　　 十一 　　月　　　十二　　　日
